【裁判字號】    91,國貿上易,5
【裁判日期】    920806
【裁判案由】    履行契約
【裁判全文】
臺灣高等法院民事判決                            九十一年度國貿上易字第五號
    上  訴  人  甲○○○ ○○.
    訴訟代理人  袁岳衡律師
    被上訴人    乙○○
    訴訟代理人  蘇誌明律師
右當事人間履行契約事件，上訴人對於中華民國九十一年五月十四日臺灣臺北地方法
院八十九年度國貿字第三三號第一審判決提起上訴，本院判決如左：
    主    文
原判決廢棄。
被上訴人在第一審之訴及假執行之聲請均駁回。
第一、二審訴訟費用由被上訴人負擔。
    事實及理由
一、被上訴人主張：
  (一)上訴人於民國八十九年間針對美國ＪＡＢＲＡ公司（JABRACorporation）授與其
    在台灣之代理業務而邀被上訴人協助，雙方約定合作方式後，上訴人即自行在被
    上訴人之筆記本上書寫承諾，即當佣金由美國ＪＡＢＲＡ公司支付予上訴人後，
    於扣除必要開支後就毛利之百分之三十三給付予被上訴人。其後經被上訴人之戮
    力協調，終於達成美國ＪＡＢＲＡ公司與精業股份有限公司（下稱精業公司）簽
    約，美國ＪＡＢＲＡ公司即分別於八十九年九月三日及同年月十五日匯付佣金予
    上訴人指定之泛亞銀行敦南分行帳戶，金額分別為美金（如未特別註明均屬之）
    四四九、九九五元及六四、○○○元。其中第一次之佣金，上訴人於扣除所有費
    用並加計代墊精業公司之廣告贊助費用後尚依約定給付被上訴人，然就第二次之
    佣金即二萬一千一百二十元，上訴人卻百般拖延拒不給付，經催告亦未獲置理。
    第一次之佣金係由上訴人扣除開銷費用，計算出金額經被上訴人確認無訛，被上
    訴人並未保留計算表。被上訴人爰依佣金協議契約提起本件訴訟，請求上訴人給
    付被上訴人美金二萬一千一百二十元及自起訴狀繕本送達翌日起至清償日止，按
    年息百分之五計算之利息。並陳明願供擔保，請准宣告假執行。
  (二)當事人互相表示意思一致，無論其為明示或默示，契約即為成立。民法第一百五
    十三條定有明文。依法既無規定必須形諸文字，亦無規定要式，又無規定須有見
    證人。系爭承諾書係由上訴人親自簽署，且有簽名，經法務部調查局鑑定，鑑定
    結果「筆劃特徵相符，判係同一人所書」，鑑定機關業已註明送鑑定之資料編號
    Ａ．Ｂ．Ｃ究屬何物，不可能有上訴人所述之因編號錯誤影響鑑定結果之可能。
  (三)證人任玉英小姐於法院證以上訴人告知兩造為夥伴關係，有事可直接與被上訴人
    聯繫，且被上訴人於該件交易中確有協助，足證當時兩造確有合作關係。
  (四)答辯聲明：1.上訴人之上訴駁回。2.訴訟費用由上訴人負擔。
二、上訴人則以：
  (一)上訴人並未與被上訴人簽訂合約書，亦未約定任何合作方式，被上訴人所提之承
    諾書並非上訴人所簽立（無上訴人之簽名）。上開承諾書僅是雙方討論一般之事
    務，尚未定案，否則不會有「假如你有任何問題，請不要猶豫與我聯繫」之字句
    ，可見雙方意思尚未一致。且依該內容觀之，該函並非兩造同時在場所寫。
  (二)上訴人為美國ＪＡＢＲＡ公司之代理，和精業公司之簽約與被上訴人無關，被上
    訴人所云其戮力協調一節應提證據，決無空言邀功之理。精業公司記者會之經費
    係上訴人所付，因被上訴人為負責人之連邦航太科技股份有限公司（下稱連邦公
    司）無業績，央求上訴人將新臺幣五十五萬六千九百二十元匯入其帳戶，以便取
    得信用，再由其轉手支付精業公司記者會之費用。二○○○年九月十四日之匯款
    美金三萬七千五百四十四元，亦係上訴人欲付精業公司之款項，因被上訴人之要
    求，由連邦公司轉付以增加信用。
  (三)若兩造真有協議存在，為何會記載在被上訴人之筆記本內，上訴人卻未保留任何
    影本？況該協議並未以打字之方式簽立，文法亦有違誤。證人周嘉興稱兩造簽約
    時其在場，為何未要求證人簽名作證？法務部調查局可能將編號之文件弄混，以
    致鑑定結果有誤等語置辯。
  (四)上訴聲明：1.原判決廢棄。2.右廢棄部分，駁回被上訴人在第一審之訴及其假執
    行之聲請。
三、兩造不爭執之事實：
  (一)上訴人曾收受美國ＪＡＢＲＡ公司分別於八十九年九月三日、同年月十五日匯入
    之二筆佣金，金額分別為美金四四九、九九五元及六四、○○○元。
  (二)上訴人曾分別於八十九年九月四日、同年月十四日匯入被上訴人為負責人之連邦
    公司帳戶二筆款項，金額分別為十一萬七千五百六十四元、三萬七千五百四十四
    元。
四、兩造爭點之論述：
  (一)按法律行為發生債之關係者，其成立要件及效力，依當事人意思定其應適用之法
    律。當事人意思不明時，同國籍者依其本國法。國籍不同者依行為地法，行為地
    不同者以發要約通知地為行為地，如相對人於承諾時不知其要約通知地者，以要
    約人之住所地視為行為地，涉外民事法律適用法第六條第一項、第二項分別定有
    明文。查，被上訴人係我國人，上訴人則為外國人，被上訴人既與其涉訟，自屬
    涉外事件而有準據法適用之問題。又查，被上訴人係本於與上訴人簽訂之承諾書
    ，主張上訴人應依承諾書支付百分之三十三之佣金，當係屬契約之成立與效力問
    題，應依上開法律規定定其應適用之法律。本件兩造既無約定準據法，自無從依
    當事人意思定其應適用之法律。惟依被上訴人之主張，本件承諾書之簽訂地點在
    台北市被上訴人之辦公室，則本件契約簽訂之行為地應係台北市無疑。依上開涉
    外民事法律適用法第六條第二項規定，就被上訴人得否主張上訴人給付佣金，應
    適用行為地即我國之法律為準據法，合先敘明。
  (二)本件被上訴人係根據契約之法律關係請求上訴人給付佣金，上訴人否認兩造間就
    給付佣金之意思表示達成一致，依舉證責任分配之原則，被上訴人首應證明上訴
    人承諾給付佣金予被上訴人。按民事訴訟如係由原告主張權利者，應先由原告負
    舉證之責，若原告先不能舉證，以證實自己主張之事實為真實，則被告就其抗辯
    事實即令不能舉證，或其所舉證據尚有疵累，亦應駁回原告之請求。（最高法院
    十七年上字第九一七號判例參照）。經查：
    1.上訴人否認被上訴人筆記本上之簽名為真正，經原法院將被上訴人提出之承諾
      書作為待證筆跡，併同上訴人平日筆跡及被上訴人當庭書寫筆跡送請法務部調
      查局（以下簡稱調查局）鑑定，經鑑定結果固然認為「筆跡筆劃特徵相符，判
      係同一人所書」。然，調查局之鑑定通知書固然記載「送鑑資料及分類編號Ｂ
      Exclusive Agency Agreement原件乙紙，其上Name欄下『Tony R.Hency』（即
      平日筆跡）及編號Ｃ上訴人當庭書寫字稿原件七紙，其上所有書寫之外文筆跡
      ，均編為乙類鑑定資料筆跡」（原審卷第一一○頁），參以上訴人當庭書寫之
      筆跡均係承諾書上之T R Hency形式（原審卷第一一四頁以下），足證調查局
      之鑑定乃針對 T R Hency而為鑑定。遍觀上訴人
      甚至被上訴人主張上訴人簽收薪資之簽名（本院卷第四九頁以下、原審卷第一
      ○九頁），其形式均與T R Hency不同。佐以Exclusive Agency Agreement 有
      Name Tony R.Hency及Signature兩欄（原審卷第一一二頁），足認上訴人平日
      之簽名應係採Signature之形式並非Name之形式。是調查局之鑑定既依Name 之
      簽名形式而為鑑定，得否據為上訴人簽名（Signature）之證據，已有可疑。
    2.承諾書之後段載有「If you have any question to the above, please do
      not hesitate contact me」（假如你有任何問題，請不要猶豫與我聯繫）之
      文字，堪信上訴人主張『僅是雙方討論一般之事務，尚未定案，且並非兩造面
      對面討論後意思表示達成一致上訴人同意給付被上訴人佣金之承諾，否則不會
      有「請不要猶豫與我聯繫」之字句』等語為真。參以Exclusive Agency
      Agreement 有Name Tony R.Hency及Signature兩欄，足證在一般情形下，上訴
      人如同意文件之內容應會簽名（Signature）以示負責，被上訴人提出之系爭
      承諾書缺乏上訴人之簽名，難信被上訴人之主張為真。證人周嘉與於原法院證
      稱親眼看到上訴人在被上訴人辦公室書寫承諾書云云，因與承諾書記載「假如
      你有任何問題，請不要猶豫與我聯繫」之情況證據不符，其證詞尚難作為有利
      於被上訴人之證據。
    3.證人即與ＡＢＲＡ公司交易之精業公司協理任玉英到院證稱向ＪＡＢＲＡ公司
      買耳機係與上訴人聯絡，統一發票（原審卷第八一頁）會開給連邦公司係依上
      訴人之指示，ＪＡＢＲＡ公司給付贊助費係在合約中已談妥應給付該筆費用，
      錢係透過上訴人，因上訴人為交易之代理人等語（本院卷第九四頁）。足認被
      上訴人主張記者會之花費新臺幣五十五萬餘元係其所支出云云，並不足採信，
      何況合約已載明代理商應提供廣告費用予銷售者（本院卷五四頁），上訴人係
      代理商，被上訴人未證明其亦係代理商，其焉可能支出廣告費用？是前揭統一
      發票不足以證明記者會之開銷五十五萬餘元確係被上訴人支出。再者，被上訴
      人主張上訴人承諾給付百分之三十三之「佣金」，該筆佣金金額尚非些許，衡
      情被上訴人應就促成該筆交易有所貢獻才是。迄本件言詞辯論終結止，除證人
      任玉英證稱記者會時，連邦公司有多人到場幫忙外，被上訴人並未舉證證明其
      係如何促成該筆交易。系爭承諾書並未註明日期，依被上訴人所主張係在八十
      九年六、七月間出具（原審卷第六六頁），而記者會乃合約已完成後之促銷推
      廣行為，不能證明被上訴人就促成精業公司向ＪＡＢＲＡ公司購買耳機有何助
      益。
    4.被上訴人執上訴人於八十九年九月四日、同年月十四日曾匯款至連邦公司，作
      為上訴人給付第一筆佣金之證據。但前開二筆匯款總額並不等於ＪＡＢＲＡ公
      司匯入第一筆佣金四四九、九九五元之百分之三十三；被上訴人雖辯稱經兩造
      會算扣除開銷支出始算出前述金額，被上訴人未將計算過程留底云云。然，四
      四九、九九五元之百分之三十三為一四八、四九八‧三五，而前述二筆匯款金
      額合計一五五、一○八元比百分之三十三還多，如前述，記者會之開銷非被上
      訴人支出，上訴人怎可能除約定外尚多付款予被上訴人？況，新臺幣四、五百
      萬元之佣金並非小數目，兩造怎可能不詳列計算過程，縱有開銷支出，亦應詳
      載金額並檢附憑證以資確認，斷無隨隨便便匯款。故被上訴人以前揭匯款證明
      兩造就佣金之給付意思表示達成一致並已給付第一筆佣金，與經驗法則不符，
      礙難採信。
    5.綜上，被上訴人未能證明上訴人同意給付佣金予被上訴人，依首揭判例意旨，
      即應駁回被上訴人之請求。
五、綜上所述，上訴人抗辯並未承諾給付佣金予被上訴人，自屬可信，被上訴人主張
    兩造就給付佣金之意思表示已達成一致，為不足採。從而，被上訴人本於履行契
    約之法律關係，請求上訴人給付佣金，為無理由，不應准許。其假執行之聲請亦
    失所附麗，應併予駁回。原審判命上訴人給付，並為假執行之宣告，自有未洽。
    上訴意旨指摘原判決不當，求予廢棄改判，為有理由。自應由本院予以廢棄改判
    ，如主文第二項所示。
六、本件事證已臻明確，兩造其餘攻擊防禦方法，經審酌後，或與本件無涉，或與判
    決結果不生影響，毋庸一一論列。
七、據上論結，本件上訴為有理由，依民事訴訟法第四百五十條、第七十八條，判決
    如主文。
中      華      民      國    九十二    年      八      月      六      日
                              民事第九庭
                                  審判長法  官  吳  謙  仁
                                        法  官  魏  大  喨
                                        法  官  蘇  瑞  華
右正本係照原本作成。
不得上訴。
中      華      民      國    九十二    年      八      月      八      日
                                        書記官  賴  以  真


司法院資訊處製作；財團法人民間司法改革基金會備份。
